---
title: "Fuertes-Perez-Sandra-PEC1"
author: "Sandra Fuertes Perez"
date: "`r Sys.Date()`"
output: html_document
editor_options: 
  markdown: 
    wrap: 72
---

```{r setup, include=FALSE}
knitr::opts_chunk$set(echo = TRUE)
```

En concreto lo que tendréis que hacer es:

1.  Seleccionar un dataset de metabolómica que podéis obtener de

-   Este repositorio de github:
    <https://github.com/nutrimetabolomics/metaboData/>
-   Si lo preferís podéis usar algún dataset del repositorio
    metabolomicsWorkbench

Fork del repositorio de GitHub.

Instalar paquete metabolomicsWorkbenchR.

Se ha escogido el database "2023-CIMCBTutorial". Samples: 140 Features:
149 Description: NMR data from a gastric cancer study used in a
metabolomics data analysis tutorial ("Basic Metabolomics Data Analysis
Workflow"
(<https://cimcb.github.io/MetabWorkflowTutorial/Tutorial1.html>)

\*metaRbolomics (paquete de analisis de datos de metabolomica).

```{r, results=FALSE, message=FALSE, warning=FALSE}
# Descarga de los datos directamente del repositorio de GitHub en el directorio de trabajo
url <- "https://github.com/Chirimoyia/metaboData/tree/main/Datasets/2023-CIMCBTutorial"
download.file(url, destfile = "GastricCancer_NMR.xlsx")
download.file(url, destfile = "description.md")
```

2.  Una vez descargados los datos cread un contenedor del tipo
    SummarizedExperiment que contenga los datos y los metadatos
    (información acerca del dataset, las filas y las columnas). La clase
    SummarizedExperiment es una extensión de ExpressionSet y muchas
    aplicaciones o bases de datos (como metabolomicsWorkbench) lo
    utilizan en vez de usar expressionSet.

3.  Llevad a cabo una exploración del dataset que os proporcione una
    visión general del mismo en la línea de lo que hemos visto en las
    actividades

4.  Elaborad un informe que describa el proceso que habéis realizado,
    incluyendo la descarga de los datos, la creación del contenedor, la
    exploración de los datos y la reposición de los datos en github. El
    nombre del repositorio tiene que ser el siguiente:
    APELLIDO1-Apellido2-Nombre-PEC1. Por ejemplo, en mi caso el
    repositorio se llamaría: “Sanchez-Pla-Alex-PEC1”

5.  Cread un repositorio de github que contenga

-   el informe
-   el objeto contenedor con los datos y los metadatos en formato
    binario (.Rda)
-   el código R para la exploración de los datos
-   los datos en formato texto
-   los metadatos acerca del dataset en un archivo markdown.

La dirección (url) del repositorio deberá estar incluida en la última
sección del informe de forma clara. Observad que, para entregar vuestra
PEC tenéis que entregar únicamente el informe. El resto de entregables
de vuestra PEC deberán quedar en el repositorio de github.
