---
title: "Fuertes-Perez-Sandra-PEC1"
author: "Sandra Fuertes Perez"
date: "`r Sys.Date()`"
output: html_document
editor_options: 
  markdown: 
    wrap: 72
---

```{r setup, include=FALSE}
knitr::opts_chunk$set(echo = TRUE)
```

**1.** Seleccionar un dataset de metabolómica que podéis obtener de

-   Este repositorio de github:
    <https://github.com/nutrimetabolomics/metaboData/>
-   Si lo preferís podéis usar algún dataset del repositorio
    metabolomicsWorkbench

Se ha escogido el database "2023-CIMCBTutorial". Samples: 140 Features:
149 Description: NMR data from a gastric cancer study used in a
metabolomics data analysis tutorial ("Basic Metabolomics Data Analysis
Workflow"
(<https://cimcb.github.io/MetabWorkflowTutorial/Tutorial1.html>)

Se ha creado inicialmente un repositorio en GitHub dedicado a almacenar
todos los archivos de trabajo de la PEC1. Además, se ha descargado dicho
repositorio para trabajar de forma local desde RStudio.

Para la obtencion de los datos a utilizar, se ha ejecutado el siguiente
codigo para la descarga directa del archivo excel, que contiene todos
los datos, y el archivo ".md", que contiene la descripcion del estudio.
Los datos se descargan en el directorio de trabajo, que en este caso es
el que alberga al repositorio de la PEC1.

\*Nota. La descarga utilizando la URL en la barra del navegador generaba
archivos vacios o con el contenido HTML. En su lugar, se utilizan las
URL "raw" para acceder al contenido de los archivos.

```{r, results=FALSE, message=FALSE, warning=FALSE}

# Descarga de los datos directamente del repositorio de GitHub en el directorio de trabajo
xlsx_file <- "https://raw.githubusercontent.com/nutrimetabolomics/metaboData/main/Datasets/2023-CIMCBTutorial/GastricCancer_NMR.xlsx"
description_file <- "https://raw.githubusercontent.com/nutrimetabolomics/metaboData/main/Datasets/2023-CIMCBTutorial/description.md"

download.file(xlsx_file, destfile = "GastricCancer_NMR.xlsx", mode="wb")
download.file(description_file, destfile = "description.md")
```

**2.** Una vez descargados los datos cread un contenedor del tipo
SummarizedExperiment que contenga los datos y los metadatos (información
acerca del dataset, las filas y las columnas). La clase
SummarizedExperiment es una extensión de ExpressionSet y muchas
aplicaciones o bases de datos (como metabolomicsWorkbench) lo utilizan
en vez de usar expressionSet.

Para utilizar la clase <SummarizedExperiment>, cargamos la libreria
previamente instalada del mismo nombre, contenida en Bioconductor. 

```{r, results=FALSE, message=FALSE, warning=FALSE}
# carga de libreria
library(SummarizedExperiment)
```

Los datos numericos los cargamos de las dos pestañas disponibles en el
archivo excel <GastricCancer_NMR.xlsx>. Utilizamos la funcion <read_excel()> del paquete <readxl>.

```{r}
# carga de datos del archivo excel
main_data <- readxl::read_excel("GastricCancer_NMR.xlsx")
peak_data <- readxl::read_excel("GastricCancer_NMR.xlsx", sheet="Peak")
```

Para generar nuestro objeto <SummarizedExperiment> necesitamos un total de 3 matrices, una para los datos de muestras y variables, una para la informacion sobre las columnas, y una para la informacion sobre las filas. 

La principal matriz de datos en este caso estará compuesta por 140 muestras, que estaran distribuidas en las columnas, y 149 variables, o en este caso metabolitos medidos, que se distribuiran en las filas. Estos datos podemos obtenerlos de la matriz <main_data>, extrayendo todas las filas, y las columnas 5 a 153 (metabolitos M1-M149). Además, transpondremos filas y columnas para dejar las "probes" o variables medidas como filas, y las muestras como columnas. Nuestra matriz de datos es <data_matrix>.

```{r}
data_matrix <- t(main_data[,c(5:ncol(main_data))])
colnames(data_matrix) <- c(main_data$SampleID)
```

La matriz que contiene la informacion sobre las columnas (<coldata>), es decir, las muestras, podemos obtenerlo tambien de la matriz <main_data>, de las columnas iniciales, con informacion sobre el ID de la muestra, el tipo de muestra (quality control QC o muestra de estudio) y la clase, que indica el resultado clinico observado (GC = cancer gastrico, BN = tumor benigno, HE = control sano). Asi, podemos extraer dicha informacion de las columnas 2 a 4. En esta nueva matriz, las filas contienen las muestas, y las columnas las variables descriptivas de las mismas.

Realizamos un paso similar para la matriz de informacion de las filas (<rowdata>), pero en este caso extraemos los datos de la matriz <peak_data>. Obtenemos los metabolitos como filas, y en las columnas los descriptores, incluyendo el nombre unico del metabolito (Label), porcentaje de muestras sin medida para este metabolito o NAs (Perc_missing), y una puntuacion de calidad que representa la variacion asociada a la cuantificacion del metabolito en las muestras (QC_RSD).

```{r}
# creamos metadatos para filas y columnas
coldata <- main_data[,2:4]
rowdata <- peak_data[,2:ncol(peak_data)]
```

Creamos el objeto <SummarizedExperiment> proveyendo a la funcion con la matriz de datos, y las dos matrices de metadatos para filas y columnas.

```{r}
# creamos SummarizedExperiment object
se <- SummarizedExperiment(assays=list(metabolites=data_matrix), colData=coldata, rowData=rowdata)
```

Los metadatos sobre el estudio estan contenidos en el archivo <description.md>. Junto con informacion que se puede obtener de la publicacion, podemos rellenar una serie de campos explicativos sobre el estudio y la procedencia de los datos, y almacenarlos en el campo <metadata> del objecto <SummarizedExperiment>. Ademas, podemos tambien incluir informacion sobre los valores de las variables.

```{r, results=FALSE, message=FALSE, warning=FALSE}
# extremos el contenido del archivo 'description.md'
raw_description = paste(readLines("description.md"), sep='\n')

# creamos el campo metadata del objeto se
metadata(se) <- list(raw_description = raw_description,
                     data = "Quantification of 149 metabolites (M1-M149) in 140 patient samples",
                     coldata = "SampleID, SampleType (quality control QC or patient sample Sample), Class (GC = Gastric Cancer, BN = Benign Tumor, HE = Healthy Control)",
                     rowdata = "Name (column header of metabolite), Label (unique name for metabolite), Perc_missing (percentage of NAs per metabolite), QC_RSD (quality score)",
                     database_name = "2023-CIMCBTutorial",
                     description = "NMR data from a gastric cancer study used in a metabolomics data analysis tutorial ('Basic Metabolomics Data Analysis Workflow' (https://cimcb.github.io/MetabWorkflowTutorial/Tutorial1.html)",
                     publication_title = "1H-NMR urinary metabolomic profiling for diagnosis of gastric cancer",
                     authors = "Chan, A., Mercier, P., Schiller, D. et al.",
                     publication_DOI = "https://doi.org/10.1038/bjc.2015.414",
                     journal = "British Journal of Cancer",
                     issue = "114",
                     pages = "59-62",
                     year = "2016",
                     annotated_data_file = "Metabolomics Workbench data repository Project ID PR000699",
                     project_DOI = "10.21228/M8B10B",
                     centre = "Canada's National High Field Nuclear Magnetic Resonance Centre (NANUC)",
                     equipment = "600 MHz Varian Inova spectrometer",
                     notes = "Raw NMR data unavailable")
```

Los datos distribuidos en las tres matrices/dataframes se guardan como archivos de texto <.csv>. El objeto SummarizedExperiment se guarda entero junto con todos sus campos como un archivo <.rda>.

```{r}
save(se, file = "summarized_experiment.rda")
write.csv(data_matrix, file="data.csv")
write.csv(coldata, file="colData.csv")
write.csv(rowdata, file="rowData.csv")
```

Los metadatos del archivo se guardaran en un archivo markdown.

```{r}
cat(paste(metadata(se), collapse="\n"), file="metadata.md")
```

```{r}
metadata <- c()
for (name in names(metadata(se))) {
  metadata <- append(metadata, cat(name, ": ", metadata(se)[[name]], "\n"))
}
metadata
#cat(paste(metadata, collapse="\n"), file="metadata.md")
```

3.  Llevad a cabo una exploración del dataset que os proporcione una
    visión general del mismo en la línea de lo que hemos visto en las
    actividades

4.  Elaborad un informe que describa el proceso que habéis realizado,
    incluyendo la descarga de los datos, la creación del contenedor, la
    exploración de los datos y la reposición de los datos en github. El
    nombre del repositorio tiene que ser el siguiente:
    APELLIDO1-Apellido2-Nombre-PEC1. Por ejemplo, en mi caso el
    repositorio se llamaría: “Sanchez-Pla-Alex-PEC1”

5.  Cread un repositorio de github que contenga

-   el informe
-   el objeto contenedor con los datos y los metadatos en formato
    binario (.Rda) ++
-   el código R para la exploración de los datos
-   los datos en formato texto ++
-   los metadatos acerca del dataset en un archivo markdown.





La dirección (url) del repositorio deberá estar incluida en la última
sección del informe de forma clara. Observad que, para entregar vuestra
PEC tenéis que entregar únicamente el informe. El resto de entregables
de vuestra PEC deberán quedar en el repositorio de github.
